【裁判字號】    89,上訴,651
【裁判日期】    900515
【裁判案由】    違反水利法等
【裁判全文】
臺灣高等法院高雄分院刑事判決                    八十九年度上訴字第六五一號
    上  訴  人
    即  被  告  甲○○
    選任辯護人  楊達雄
                葉美利
    上  訴  人
    即  被  告  乙○○
    選任辯護人  蔡定生
右上訴人因違反水利法等案件，不服臺灣屏東地方法院八十八年度易字第一二六七號
、中華民國八十九年三月九日第一審判決（起訴案號：臺灣屏東地方法院檢察署八十
七年度偵字第七一三九、三三二三號），提起上訴，本院判決如左：
    主  文
原判決撤銷。
甲○○連續結夥三人以上竊盜，處有期徒刑伍年陸月。
乙○○連續結夥三人以上竊盜，處有期徒刑壹年陸月。
扣案之ＳＵＭＩＴＯＭＯ牌四一○型挖土機及ＫＯＭＡＴＳＵ牌三百型挖土機暨堆土
機各壹台均沒收。
    事  實
一、甲○○曾於民國八十五年間因違反水利法一案，為臺灣屏東地方法院判處有期徒
    刑一年，上訴後，經本院及最高法院分別駁回其上訴而告確定，於八十九年八月
    二十日執行完畢（尚不構成累犯），其係正益砂石場負責人，以每月薪資新台幣
    （下同）五萬元僱用知情之乙○○及另一名字年籍不詳之廖姓成年男子，共同基
    於意圖為自己不法所有之概括犯意聯絡，自民國八十七年八月初起，迄八十七年
    十月二十一日止，由甲○○駕駛其所有之ＳＵＭＩＴＯＭＯ牌四一○型挖土機，
    乙○○駕駛甲○○所有之ＫＯＭＡＴＳＵ牌三百型挖土機，連續在屏東縣荖濃溪
    土庫堤防尾河川公地，高屏溪河川之行水區內如附圖第一處、第二處所示，其中
    第一處長一百公尺、寬一百公尺、深六公尺，遭盜採土方約六萬立方公尺；第二
    處則長三十公尺、寬二十公尺、深六公尺，遭盜採土方數量約三千六百立方公尺
    ，總計盜採土方數量約六萬三千六百立方公尺，所盜採之砂石利用堆土機作業整
    理後，再交由該名字年籍不詳之廖姓司機以大卡車載往新正益砂石場置放加工出
    售。嗣於同年十月二十一日上午十一時十分許，乙○○正在上開地點挖土時為警
    查獲，並扣得上開挖土機二台及堆土機一台。
二、案經屏東縣警察局報請臺灣屏東地方法院檢察署檢察官偵查起訴。
     理  由
一、訊據上訴人即被告甲○○固坦承於右揭時地僱用被告乙○○駕駛挖土機在如附圖
    第一處開挖，惟辯稱：伊於八十五年已經撤走砂石廠，之後就沒有再用了，伊僱
    用乙○○挖第一處較大的坑洞，是準備要隔成魚池、養蝦場，沒有挖那麼深，且
    沒有要盜採砂石的意思，伊未曾拿走砂石，挖起來的土都還在那裡，沒有用卡車
    運走，又本件挖採砂石地點之附近並無建造堤防及任何住家，故伊之行為並無使
    流水改道、浸蝕護岸而影響附近住家安全之虞云云，上訴人即被告乙○○坦承於
    右揭時地受僱於被告甲○○駕駛挖土機挖土，惟辯稱：伊受僱於甲○○，甲○○
    叫伊做什麼伊就做什麼，伊不知道甲○○要做何用途，伊只是將土挖到旁邊而已
    云云。經查：
（一）右揭盜採砂石事實，業據被告乙○○於警訊時供稱：自八十七年五月初起即受
      僱於被告甲○○，大約自八十七年八月初開始在荖濃溪土庫堤防尾的河川公地
      上盜採河川砂石迄被查獲時，盜採的砂石面積即警方與河川人員所看到的盜採
      面積，現場僅乙處出入口而已，就是推土機橫放之地點，盜採的砂石均以大卡
      車載運至正益砂石場旁的原料區內囤積，正益砂石場旁的原料區係在出入口推
      土機後方大約十五公尺，而其當日盜採地點至砂石場之原料區大約一百公尺，
      現場所查獲之挖土機二台係被告甲○○所有，其駕駛在高處之怪手，甲○○駕
      駛在下處之怪手，其不認識載運盜採砂石之卡車司機等情（見屏警刑經字第二
      ００六七號警訊筆錄第二頁至第四頁），於在偵查中供稱：「（何人僱用你盜
      採砂石？）甲○○．．．（均於何處挖？）在屏東縣荖濃溪土庫堤防尾河川公
      地即正益砂石場後面空地．．．（所挖砂石送往何處？）所挖出之砂石交由貨
      車司機運往正益砂石場．．．（於警訊所言是否屬實？）實在。」「（有幾部
      砂石車在運？）只有一台，卡車是老闆在八十七年八月就僱用司機，我不知姓
      名、住址，只知姓廖。」（見台灣屏東地方法院檢察署查八十七年度偵字第七
      一三九號卷第八、九頁、第三十頁背面），於原審時供稱：「我不知道是盜採
      ，因為那個地方石堆的很高，我是自七、八月開始採，約二、三個月，是甲○
      ○僱用我採的，每月月薪五萬元，甲○○自己也做，另一司機是外面的，我不
      認識該名司機」等語不諱（見原審卷第三十五頁背面、第三十六頁），且依屏
      警刑經字第二００六七號警訊卷第二十頁、第二十一頁及第二十四頁照片觀之
      查獲現場有一輛大卡車及大卡車載運輪胎痕跡，顯見現場有大卡車出入，復有
      河川巡查取締違法紀錄二紙、八十七年十月二十一日查獲時現場照片二十一幀
      、檢察官勘驗筆錄二份、本院勘驗筆錄一份附卷可稽，及挖土機二台、堆土機
      一台扣案足資佐證。足認被告二人係分別駕駛挖土機挖土，廖姓司機是負責載
      運砂石，渠等三人確有共同於右揭時地盜採砂石並載運出現場之事實。是被告
      二人所為之上開辯稱，顯屬卸責之詞，不足採信。
（二）證人即聯結車司機蘇坤立於警訊中證稱：「我在屏東縣里港鄉中華橋旁正益砂
      石場內，正要載運成砂（已清洗完畢）」（見警訊卷第五頁），於偵查中結證
      稱系爭砂石場以推土機擋住出入口，正益砂石廠所在地即如檢察官勘驗現場圖
      （見台灣屏東地方法院檢察署八十七年度偵字第七一三九號卷第四十四頁），
      準此．蘇坤立欲載運成砂之地點即查獲地點無訛，且果非被告甲○○將盜採所
      得之砂石加工為成砂，焉有成砂供蘇坤立載運，另證人蘇慶追係遭盜採砂石地
      點附近土地之承租人於原審結證稱伊以其妻名義向縣政府在遭盜採地點不到一
      百公尺之區域租地，其於八十七年間曾多次看到甲○○在現場挖砂石，且挖的
      很深，不可能是在整地，肯定是在挖採砂石等語（見原審卷第八十二頁、第八
      十三頁），益徵證明被告二人係盜採砂石，而非單純整地而已，參以被告自警
      訊至原審審理時均否認有僱請被告乙○○，果如被告甲○○所言，其僱請乙○
      ○之目的係要整地隔成魚池、養蝦場，焉需自警訊、偵查乃至原審審理時均一
      再否認其與被告乙○○間有僱用關係？是被告甲○○辯稱：伊於八十五年已經
      撤走砂石廠，之後就沒有再用了，伊僱用乙○○挖第一處較大的坑洞，是準備
      要隔成魚池、養蝦場，沒有要盜採砂石的意思，沒有用卡車運走云云，被告乙
      ○○辯稱：伊不知道甲○○要做何用途，伊只是將土挖到旁邊而已云云，均為
      卸責之詞，無足取信，
（三）依台灣省第七河川局於八十七年十月二十日上午十一時十分許會同屏東縣警局
      人員在土庫堤防尾端砂石場內（即正益砂石廠）查獲非法濫採砂石，並製有河
      川巡查取締違法（規）案紀錄內容記載地點位於正益砂石廠後方，河川上約二
      百五十公尺距高屏１０３線約三百公尺，查現場發現遭盜採區域二處，均位於
      河川高灘地，第一處遭盜採長一百公尺、寬一百公尺、深度六公尺、砂石方略
      約六萬立方公尺，第二處遭盜採高六公尺、長三十公尺、寬二十公尺、砂石方
      略約三千六百立方公尺，計遭盜採砂石總數略約六萬三千六百立方公尺，有河
      川巡查取締違法（規）案紀錄一份在卷可證（見警訊卷第八頁背面），而上開
      測量方法，依證人即經濟部水利處第七河川局工程員沈偉於本院八十九年七月
      十三日勘驗現場時結證稱：「（以何為基準？測量出有寬（筆錄誤載為面積）
      一百公尺深度有六公尺？）查獲時即八十七年十月二十一日上午十一時許，我
      們會同屏東警局經濟組，當時是以光波測距儀約略的測量．．．從現場（查獲
      時）照片看，怪手是４００型，高度有二米多，足以認定推測出深度，又深度
      我們是用箱尺測量的，是以箱尺測出水有多深，再加上水面至地面的高度，推
      算出水深大約六米。」及證人即經濟部水利處第七河川局人員楊國章於本院八
      十九年七月十三日勘驗現場時結證稱：「（如何測出寬（筆錄誤載為面積）一
      百公尺？是否有目測？）目測也有，也有用皮尺測量，當初地形是不規則的形
      狀，所以就用該方法測量，且當時查獲情形與今天所見現場情形已不太相同。
      」等語，顯見附圖第一處、第二處坑洞之長、寬、深係以光波測距儀、箱尺、
      皮尺測量，再輔以目測所得之結果，非單純是目測之結果，又被告乙○○於警
      訊時供稱：盜採的砂石面積即警方與河川人員所看到的盜採面積等語，足認被
      告二人所盜採的砂石總數應係六萬三千六百立方公尺。被告甲○○辯稱沒有挖
      那麼深云云，不足採信，證人即坐落三張段二三三－五號土地承租人黃明義
      之子黃榮耀於本院雖結證稱：「．．．甲○○有到我家說他要養蝦子要弄個水
      溝排水，我有跟他去看，但當時已被別人挖了一個洞，也不知道是誰挖的，我
      們因此也不能耕作，他說要幫我們回填」云云，惟被告甲○○既係要回填，何
      以仍僱請被告乙○○在附圖第一處（大部分係坐落在三張段二三三－五號黃
      明義承租之土地上）開挖砂石而無回填跡象？是證人黃榮耀之證詞與事實不符
      ，顯係護被告甲○○，不足取信。
（四）坐落三張段二三三－一號、二三三－二號、二三三－三號、二三三－四號、
      二三三－五號等五筆河川公地依民國五十七年公告、八十八年、八十九年修正
      公告之高屏溪、旗山溪河川圖籍，均位處河川行水區域線內，且均在禁止採取
      砂石範圍內，其中二三三－一號使用者為蘇鴻業、二三三－五號使用者為黃明
      義經屏東縣里港鄉公所經辦核准使用種植，但不得有採取砂石等變更許可使用
      內容情形，有經濟部水利處第七河川局致本院八十九年十月十六日（八九）水
      利七管字第０八九０二０二七七八函在卷可參，該函並附高雄縣政府八十六年
      二月二十六日八六府建水字第０三七二０三號函示於八十六年二月二十八日撤
      銷高屏溪砂石採取許可證及登記證，並禁止採取砂石案，高屏溪包括支流荖濃
      溪、旗山溪（見原審卷第五十七頁、第五十八頁）及屏東縣政府八十六年三月
      十日八六屏府建利字第三六七九三號函示於八十六年三月一日撤銷高屏溪砂石
      採取許可證及登記證，並全面禁止採取砂石案，凡在高屏溪、荖濃溪、隘寮溪
      河川區域採取砂石者，一律移送法辦（見原審卷第五十九頁），足證右揭被告
      所挖取砂石之土地均係砂石禁採區。
綜上，被告二人及名字年籍不詳之廖姓成年司機共同盜採砂石之事證明確，被告二人
犯行，洵堪認定。
二、按水利法第九十二條之一第一項後段，在行水區內擅採砂石，致生公共危險罪，
    係以實際上有具體危險之發生為要件，屬具體的危險犯，雖非必已使堤岸潰決，
    人、畜、房屋淹沒，始得謂已生具體之危險，然仍應依社會一般之觀念，客觀的
    予以判定，即依其妨礙水流之具體情況，視其一般是否有使水流改道，浸蝕護岸
    ，而影響安全之虞，以決定其危險之有無，有最高法院八十七年台上字第一五一
    六號判決可參。意即雖不必以已發生實害為必要，但須事實上已有發生公共危險
    之虞始可。查坐落三張段二三三－一號、二三三－二號、二三三－三號、二三
    三－四號、二三三－五號等五筆河川公地依民國五十七年公告、八十八年、八十
    九年修正公告之高屏溪、旗山溪河川圖籍，均位處河川行水區域線內，且均在禁
    止採取砂石範圍內，有經濟部水利處第七河川局致本院八十九年十月十六日（八
    九）水利七管字第０八九０二０二七七八函在卷可參。次查，證人即經濟部水利
    處第七河川局駐衛警汪隆盛於原審雖結證稱：「．．．水利法則規定距離河川八
    十公尺是禁採的，本件挖掘坑洞很大，『可能』會造成不可預期之危險，並足以
    造成河流改道，堤防潰決之危險」（見原審卷第十五頁），但未能具體說明何以
    會造成河流改道及造成堤防潰決，故依首揭說明，尚難僅憑證人汪隆盛所證述「
    可能」會造成不可預期之危險，即認定被告二人在行水區內擅採砂石，有致生公
    共危險。又證人即經濟部水利處第七河川局工程員沈偉於本院審理時結證稱：「
    （挖掘會造成何種影響？）在沒有發生事情時我們不敢說，但挖掘如此深河川沖
    刷會造成坍塌。」另經濟部水利處第七河川局致原審八十八年十一月六日（八八
    ）水七管字第０八八０二００二九八號函：「．．．三、本案遭盜採之砂石堆置
    處及盜採後現地所遺留之坑洞，『恐』於汛期時易致生不可預知之危險」（見原
    審卷第五十五頁）等語，均未能明確及具體說明被告二人之盜採砂石之行為會造
    成如何之公共危險，再者依經濟部水利處第七河川局致台灣屏東地方法院八十八
    年十一月六日（八八）水七管字第０八八０二００二九八號函：「．．．二、本
    案砂石遭盜採處，位於旗山溪與荖濃溪匯流處，「該處尚未建造堤防」，其盜採
    範圍距旗山溪右岸（台一線旁）河岸「最近處約四百六十公尺」（圖上量取）．
    ．．」（見原審卷第五十五頁）準此，本件盜採砂石地點尚未建造堤防，被告二
    人之盜採砂石之行為即無造成堤防潰決之虞，又盜採範圍距旗山溪右岸（台一線
    旁）河岸最近處約四百六十公尺，是否會妨礙水流及有使水流改道，致影響人、
    畜、房屋安全之虞，則不無可疑，此外，復查無其他證據足資證明被告二人之行
    為有致生公共危險之虞。是被告甲○○辯稱：本件挖採砂石地點之附近並無建造
    堤防及任何住家，故伊之行為並無使流水改道、浸蝕護岸而影響附近住家安全之
    虞等語，尚堪採信。依首揭說明，在如附圖第一處雖形成水坑，但仍難因此即認
    定被告等之行為在事實上已有發生公共危險之虞。
三、核被告甲○○、乙○○所為，均係犯刑法第三百二十一條第一項第四款之加重竊
    盜罪。被告甲○○、乙○○與不詳姓名之成年司機三人間，有犯意聯絡及行為分
    擔，為共同正犯。又被告二人多次犯行，時間緊接，方法相同，顯係基於概括犯
    意為之，為連續犯，應依刑法第五十六條之規定，以一罪論。
四、原審論罪科刑，固非無見，惟查，（一）被告二人之行為僅構成刑法第三百二十
    一條第一項第四款之加重竊盜罪，尚不構成水利法第九十二條之一第一項後段之
    罪，已如前述，原審認被告二人另犯水利法第九十二條之一第一項後段之致生公
    共危險罪，被告二人係以一行為觸犯上開二罪名，為想像競合犯，應從一重之加
    重竊盜罪處斷，尚有未合。（二）扣案之挖土機係二台，原審於事實欄僅記載扣
    得挖土機一台，並僅就挖土機一台沒收，尚有未洽。被告二人上訴意旨認原審判
    決冤枉渠等，雖不足取，但原判決既有可議，仍無可維持，應將原判決撤銷改判
    。爰審酌被告甲○○前有違反水利法前科（尚不構成累犯）、犯後猶否認犯行、
    盜採砂石數量龐大、所生之危害非輕；被告乙○○則係為謀生而受僱於甲○○，
    於共犯中並非居於主要之地位，犯後態度良好等一切情狀，仍如原審各量處如主
    文第二、三項所示之刑。扣案之ＳＵＭＩＴＯＭＯ牌四一○型挖土機及ＫＯＭＡ
    ＴＳＵ牌三百型挖土機暨堆土機各壹台，均係被告甲○○所有供本件犯罪所用之
    物，業據被告二人供承在卷，應依刑法第三十八條第一項第二款宣告沒收。
五、另公訴意略以：被告二人之盜採行為已形成湖泊，嚴重影響水流，致生公共危險
    云云。惟查，被告二人之盜採行為尚無證據證明有造成公共危險之虞，故尚不構
    成水利法第九十二條之一第一項後段之罪，已如前述，因公訴人認此部分與前開
    有罪之加重竊盜部分具有想像競合之裁判上一罪關係，故不另為無罪之諭知。又
    公訴人聲請將被告甲○○併科新台幣七百萬元之罰金一節，因刑法第三百二十一
    條第一項之罪，並無科罰金刑之規定，是本院自無從依刑法第五十八條規定於被
    告犯罪所得利益範圍內酌量加重，公訴人聲請尚有誤會；至警方於八十八年五月
    八日，在荖濃溪三張廓第二三三之四地先，查獲被告甲○○擬將置放該處之砂石
    載運出加工，並扣得大貨車、鏟土機各一台，惟並無證據證明被告甲○○載運出
    去之砂石即本件盜採之砂石，故扣案之大貨車、鏟土機尚難認係供本件被告二人
    盜採砂石用之物，爰不予宣告沒收，併此敘明。
據上論結，應依刑事訴訟法第三百六十九條第一項前段、第三百六十四條、第二百九
十九條第一項前段，刑法第二十八條、第五十六條、第三百二十一條第一項第四款、
第三十八條第一項第二款，判決如主文。
本案經檢察官郭振昌到庭執行職務。
中    華    民    國      九十      年       五       月      十五      日
                              臺灣高等法院高雄分院刑事第二庭
                                  審判長法官  曾永宗
                                        法官  邱永貴
                                        法官  鄭月霞
右正本證明與原本無異。
檢察官如不服本判決，應於判決送達後十日內向本院提出上訴狀，其未述理由者並
應於提出上訴狀後十日內向本院補提理由書（應附繕本)。
被告不得上訴。
                                      書記官  唐奇燕
中    華    民    國      九十      年       五       月       十七     日
附錄  本判決論罪科刑法條：
刑法第三百二十一條第一項第四款：
犯竊盜罪而有左列情形之一者，處六月以上五年以下有期徒刑：
四、結夥三人以上而犯之者。
                                                                        Ｋ


司法院資訊處製作；財團法人民間司法改革基金會備份。
